【裁判字號】    99,上易,1257
【裁判日期】    991027
【裁判案由】    妨害公務
【裁判全文】
臺灣高等法院臺中分院刑事判決        99年度上易字第1257號
上  訴  人
即  被  告  丙○○
指定辯護人  本院公設辯護人  甲○○
上列上訴人即被告因妨害公務案件，不服臺灣苗栗地方法院99年
度易字第579號，中華民國99年7月27日第一審判決（起訴案號：
臺灣苗栗地方法院檢察署99年度偵字第2591號），提起上訴，本
院判決如下：
    主      文
原判決撤銷。
丙○○犯妨害公務執行罪，處拘役貳拾日，如易科罰金，以新臺
幣壹仟元折算壹日。
    事實及理由
一、犯罪事實：
    丙○○因家庭暴力事件，經臺灣苗栗地方法院以99年度暫家
    護字第32號核發有民事暫時保護令。詎苗栗縣警察局大湖分
    局警員詹智偉、陳文田於民國99年5月3日18時20分許，至苗
    栗縣大湖鄉○○村○○路1巷2號丙○○住所處，送達上開民
    事暫時保護令時，丙○○竟基於妨害公務執行、侮辱公務員
    之犯意，當場對執行公務之詹智偉、陳文田，以客語侮辱以
    「幹你娘雞巴」等語，並同時至廚房內執持菜刀，作勢欲砍
    詹智偉、陳文田，以此對依法執行職務之警員詹智偉、陳文
    田施以脅迫，而妨害公務之執行。
二、認定犯罪事實所憑證據理由及對於被告辯解本院的判斷：
    上訴人即被告丙○○（下稱被告）上訴雖否認有何妨害公務
    執行或侮辱公務員之犯意，辯稱：伊雖有說髒話，但不是要
    罵警員，伊拿菜刀是放在身體後面，沒有作勢要砍警員，只
    是要他們出去云云，惟查：
  (一)上揭犯罪事實，業據被告於原審審理時自白不諱，核與證人
    即被告之母乙○○之證述及員警詹智偉、陳文田之職務報告
    所述相符，且有被告持用之菜刀一支扣案及扣押物品目錄表
    、臺灣苗栗地方法院99年度暫家護字第32號民事暫時保護令
    、苗栗縣警察局大湖分局保護令執行記錄表、現場相片6張
    等在卷可資佐證，足認被告於原審審理時之自白與事實相符
    ，其上開所辯應係卸責之詞，不足採信，本件事證已臻明確
    ，被告犯行可以認定。
  (二)被告為中度精神障礙者，此有其身心障礙手冊影本在卷可稽
    ，然由被告對於本件行為過程尚可清楚描述，對於是否有侮
    辱或持刀砍警員之意，均知所辯駁，顯見其對於行為本身的
    意義及可能招致的後果均知之甚詳，是其於犯案當時的精神
    狀態，並未達因精神障礙致其辨識行為違法或依其辨識而行
    為之能力顯著減低之情形，尚不得減輕其刑，附此敘明。
三、撤銷改判的理由：
  (一)撤銷原判決的理由：
    按被告因智能障礙無法為完全之陳述，於審判中未經選任辯
    護人者，審判長應指定公設辯護人或律師為其辯護；又被告
    或犯罪嫌疑人因智能障礙無法為完全之陳述者，應有配偶、
    直系或三親等內旁系血親或家長、家屬或被告之法定代理人
    等得為輔佐人之人或其委任之人或主管機關指派之社工人員
    為輔佐人陪同在場。但經合法通知無正當理由不到場者，不
    在此限，刑事訴訟法第31條第1項、第35條第3項分別定有明
    文。本件被告為中度精神障礙者，雖未達因精神障礙致其辨
    識行為違法或依其辨識而行為之能力顯著減低之情形，有如
    前述，然其精神障礙既已達中度，有因智能障礙而無法為完
    全陳述之虞，為保障其應訴答辯權，於審判中，自有指定公
    設辯護人或律師為其辯護並通知得為輔佐人之人到場之必要
    ，原審未依上開規定指定公設辯護人或律師為其辯護並通知
    得為輔佐人之人到場，自有未洽。
  (二)自為判決的論罪科刑理由：
  (1)被告所為，係觸犯刑法第135條第1項之妨害公務執行罪、第
    140條第1項之侮辱公務員罪。又被告同時為妨害公務執行、
    當場侮辱公務員等犯行，係以一行為，觸犯構成要件不相同
    之罪名，為想像競合犯，應從一重之妨害公務執行罪論處。
  (2)審酌被告於警員到其住處送達法院民事暫時保護令執行公務
    之際，以前述脅迫行為妨害警員公務的執行，且侮辱公務員
    ，實不足取；復衡酌其係中度精神障礙者領有中華民國身心
    障礙手冊，及斟酌其犯罪的動機、目的、手段、所生危害等
    一切情狀，量處如主文第二項所示之刑，並諭知易科罰金之
    折算標準。至扣案的菜刀1支，雖係被告持以犯上述之罪所
    用，但被告否認為其所有，復無證據足資證明係其所有，自
    不得予以沒收，併此說明。
四、適用的法律：
  (一)刑事訴訟法第369條第1項前段、第364條、第299條第1項前
    段。
  (二)刑法第135條第1項、第140條第1項、第55條前段、第41條第
    1項前段。
  (三)刑法施行法第1條之1。
本案經檢察官丁○○到庭執行職務。
中    華    民    國    99    年    10    月    27    日
            刑事第二庭    審判長法  官  邱  顯  祥
                                法  官  姚  勳  昌
                                法  官  張  國  忠
以上正本證明與原本無異。
不得上訴。
                                書記官  卓  佳  儀
中    華    民    國    99    年    10    月    27    日

司法院資訊處製作；財團法人民間司法改革基金會備份。
